ACORDAO-COMPLETO-2540494

ACÓRDÃO 4125/2022 ATA 27/2022 - SEGUNDA CÂMARA

VISTOS, relatados e discutidos estes autos de embargos de declaração opostos pela Fundação Vera Vila Real, em face do Acórdão 1612/2022-TCU-Segunda Câmara, por intermédio do qual o Tribunal conheceu de recurso de reconsideração da embargante e, no mérito, negou-lhe provimento, 
ACORDAM os Ministros do Tribunal de Contas da União, reunidos em Sessão da 2a Câmara, diante das razões expostas pelo Relator, em:
9.1. conhecer dos embargos de declaração, com fundamento nos arts. 32, inciso II, e 34 da Lei 8.443/1992, para, no mérito, rejeita¿-los; e
9.2. encaminhar cópia desta deliberação ao embargante e aos interessados.

Embargos de declaração interposto por Fundacao Vera Vila Real contra o Acórdão nº 1.612/2022-TCU2ª Câmara, por intermédio do qual o Tribunal conheceu de recurso de reconsideração e, no mérito, negou-lhe provimento.

Segunda Câmara

Ministério do Turismo.

3. Interessados/Responsáveis/Recorrentes:
3.1. Responsáveis: Fundação Vera Vila Real (07.808.470/0001-25); Maria Ângela Gomes da Silva (XXX.077.323-XX).
3.2. Recorrente: Fundação Vera Vila Real (07.808.470/0001-25).

13.1. Ministros presentes: Aroldo Cedraz (na Presidência), Augusto Nardes (Relator), Bruno Dantas e Antonio Anastasia.
13.2. Ministros-Substitutos presentes: Marcos Bemquerer Costa e André Luís de Carvalho.

AUGUSTO NARDES

Ministro Augusto Nardes.

Reproduzo, a título de relatório, a parte substancial dos embargos de declaração opostos pela Fundação Vera Vila Real em face do Acórdão 1612/2022-TCU-Segunda Câmara, por intermédio do qual o Tribunal conheceu de recurso de reconsideração e, no mérito, negou-lhe provimento:
"I - DOS FATOS E DO DIREITO
Trata-se de Tomada de Contas Especial na qual se apura supostas irregularidades na execuc¿a¿o do conve¿nio no 1533/2009 (Siafi/Siconv 720481) , que tinha por objeto o apoio a¿ realizac¿a¿o do projeto intitulado "II Natal Luz", no munici¿pio de Cascavel/CE, nos dias 18 e 19/12/2009.
Apreciando o Recurso de Reconsiderac¿a¿o apresentado pelo ora embargante, este c. TCU conheceu do recurso, mas negou-lhe provimento, cujo voto se pede para transcrever os seguintes excertos, in verbis:
 (...) 
12. Por fim, antes de adentrar no me¿rito do recurso, concordo com o exame te¿cnico quando aponta a na¿o ocorre¿ncia da prescric¿a¿o da pretensa¿o punitiva e ressarcito¿ria do Tribunal no presente caso. A primeira delas com base na jurisprude¿ncia ainda paci¿fica no Tribunal, a qual estabelece o crite¿rio decenal para a ocorre¿ncia do instituto, conforme Aco¿rda¿o 1.441/2016-TCU-Plena¿rio.
13. Em relac¿a¿o a¿ prescric¿a¿o da pretensa¿o ressarcito¿ria por parte do TCU, acolho a conclusa¿o da instruc¿a¿o te¿cnica, entretanto com diverso fundamento legal, pois o entendimento que tenho adotado e levado aos colegiados desta Corte de Contas esta¿ alinhado a¿ tese que esclarece que a recente decisa¿o do STF, no a¿mbito do RE 636.886, alcanc¿a a etapa de cobranc¿a do ti¿tulo extrajudicial constitui¿do pelo Tribunal de Contas da Unia¿o, e na¿o altera o entendimento jurisprudencial do Tribunal sobre a imprescritibilidade das ac¿o¿es de ressarcimento do dano, fundado no art. 37, § 5o, da Constituic¿a¿o Federal.
14. Em primeiro lugar, resta isento de du¿vidas que a jurisprude¿ncia consolidada deste Tribunal de Contas da Unia¿o (TCU) se formou no sentido da imprescritibilidade das ac¿o¿es de ressarcimento ao era¿rio. Nesse sentido, reproduzo o Enunciado de Su¿mula 282, desta Corte: "As ac¿o¿es de ressarcimento movidas pelo Estado contra os agentes causadores de danos ao era¿rio sa¿o imprescriti¿veis."
15. De outra parte, e a¿ semelhanc¿a dos outros julgadores deste TCU, na¿o desconhec¿o a recente decisa¿o exarada pelo Supremo Tribunal Federal (STF) , prolatada no a¿mbito do Recurso Extraordina¿rio (RE) 636.886/AL, por meio da qual foi fixado o seguinte enunciado para o Tema 899, de repercussa¿o geral: "E¿ prescriti¿vel a pretensa¿o de ressarcimento ao era¿rio fundada em decisa¿o de Tribunal de Contas." 
16. No entanto, mesmo apo¿s o julgamento dos embargos de declarac¿a¿o, naquele feito, pelo STF, muitas du¿vidas remanesceram sobre o tema, e apenas por decisa¿o desta Corte de Contas a jurisprude¿ncia vigente podera¿ ser alterada, com o esclarecimento de todas as questo¿es atinentes a¿ mate¿ria. Entretanto, enquanto tal decisa¿o na¿o sobreve¿m, mantenho, como disse, a tese vigente da imprescritibilidade da pretensa¿o ressarcito¿ria.
Em que pese o entendimento adotado na decisa¿o supra, remanesceu omissa¿o no julgado quanto a¿ ocorre¿ncia da prescric¿a¿o a¿ luz do entendimento adotado pelo Supremo Tribunal Federal. 
A decisa¿o supra adotou o entendimento verberado no Enunciado de Su¿mula 282, desta Corte: "As ac¿o¿es de ressarcimento movidas pelo Estado contra os agentes causadores de danos ao era¿rio sa¿o imprescriti¿veis." 
Contudo, Exa., a jurisprude¿ncia do STF evoluiu para reconhecer a ocorre¿ncia de prescric¿a¿o das ac¿o¿es de ressarcimento, tornando controversa a Su¿mula 282/TCU. 
Com efeito, as razo¿es abaixo sera¿o breves, porquanto a egre¿gia Corte constitucional ja¿ pacificou o entendimento de que, conforme interpretac¿a¿o do art. 37, §5o, da CF/88, "Sa¿o imprescriti¿veis as ac¿o¿es de ressarcimento ao era¿rio fundadas na pra¿tica de ato doloso tipificado na Lei de Improbidade Administrativa" (TEMA 897) , bem como que "E¿ prescriti¿vel a pretensa¿o de ressarcimento ao era¿rio fundada em decisa¿o de Tribunal de Contas" (TEMA 899) . 
Assim, apenas e¿ imprescriti¿vel a ac¿a¿o de ressarcimento decorrente do ato doloso, o que na¿o se revela no caso dos autos. 
Perceba, douto (a) Ministro (a) Relator (a) , com base, exclusivamente, nas premissas consignadas na decisa¿o ora embargada, a conduta apurada na¿o representa ma¿-fe¿, mas apenas falhas na prestac¿a¿o de contas. 
O fato e¿ que o aco¿rda¿o recorrido na¿o apontou qual o ato de ma¿-fe¿ do embargante, de sorte que na¿o se pode presumir o que na¿o consta nas premissas do decisum sob reproche. 
Na¿o colher a prescritibilidade da demanda fundada em ato culposo viola o art. 37, §5o, da CF/88, consubstanciado nos entendimentos, sob o regime de repercussa¿o geral, veiculados nos temas 897 e 899, merecendo, pois, a apreciac¿a¿o dessa mate¿ria, dada a evoluc¿a¿o do entendimento da Corte Suprema. 
II. DO PEDIDO 
Diante do exposto, requer a Vossa Excele¿ncia que conhec¿a dos presentes embargos de declarac¿a¿o, porquanto presentes seus requisitos de admissibilidade e, conseguintemente, dar-lhe provimento, para o fim de sanar a omissa¿o apontada, para o fim de apreciar a mate¿ria da ocorre¿ncia da prescric¿a¿o a¿ luz dos entendimentos adotados pelo Supremo Tribunal Federal".
	
É o relatório.

José Vanderlei Marques Veras (22795/OAB-CE), representando Fundação Vera Vila Real.

Não atuou.

TOMADA DE CONTAS ESPECIAL. CONVE¿NIO. MINISTE¿RIO DO TURISMO. REALIZAC¿A¿O DE EVENTO NATALINO. NA¿O COMPROVAC¿A¿O DA EXECUC¿A¿O FINANCEIRA. AUSE¿NCIA DE CONTRATO DE EXCLUSIVIDADE. AUSE¿NCIA DE RECIBO DOS CACHE¿S DOS ARTISTAS. CITAC¿A¿O. REVELIA DA DIRIGENTE DA ENTIDADE. IRREGULARIDADE DAS CONTAS. DE¿BITO PARCIAL. MULTA. RECURSO DE RECONSIDERAC¿A¿O. CONHECIMENTO. NEGATIVA DE PROVIMENTO. EMBARGOS DE DECLARAÇÃO. CONHECIMENTO. AUSÊNCIA DA OMISSÃO APONTADA. REJEIÇÃO.

TOMADA DE CONTAS ESPECIAL (TCE)

não atuou

Trago ao Colegiado embargos de declaração opostos pela Fundação Vera Vila Real, em face do Acórdão 1612/2022-TCU-Segunda Câmaraa¿mara, por intermédio do qual o Tribunal conheceu de recurso de reconsideração da embargante e, no mérito, negou-lhe provimento.
2. 	Inicialmente, esclarec¿o que os presentes embargos de declarac¿a¿o devem ser conhecidos, visto estarem presentes os requisitos para a sua admissibilidade, em conformidade com os arts. 32, inciso II, e 34 da Lei no 8.443/1992.
3.	No me¿rito, os aclarato¿rios devem ser rejeitados, tendo em vista que os argumentos trazidos pela recorrente na¿o confirmam a suposta omissão apontada no aco¿rda¿o embargado, nos termos que explicito neste voto.
4.	Segundo alega a embargante, existiria omissão no julgado quanto à ocorrência da prescrição, à luz do entendimento adotado pelo Supremo Tribunal Federal, verbis:
"Em que pese o entendimento adotado na decisa¿o supra, remanesceu omissa¿o no julgado quanto a¿ ocorre¿ncia da prescric¿a¿o a¿ luz do entendimento adotado pelo Supremo Tribunal Federal. 
A decisa¿o supra adotou o entendimento verberado no Enunciado de Su¿mula 282, desta Corte: "As ac¿o¿es de ressarcimento movidas pelo Estado contra os agentes causadores de danos ao era¿rio sa¿o imprescriti¿veis." 
Contudo, Exa., a jurisprude¿ncia do STF evoluiu para reconhecer a ocorre¿ncia de prescric¿a¿o das ac¿o¿es de ressarcimento, tornando controversa a Su¿mula 282/TCU."
5.	No entanto, conquanto aponte omissão no julgado sobre essa questão, a embargante, nos próprios aclaratórios, reproduz os termos constantes do voto do Relator sobre a matéria, conforme reproduzi textualmente no relatório que antecede este voto, de modo a descaracterizar a alegação de omissão.
6.	Na prática, o que se observa é que a embargante discorda da tese adotada pelo Relator e pelo Tribunal na apreciação do recurso e, destarte, intenta rediscutir a matéria, incabível, como se sabe, em sede de embargos de declaração.
7.	Aliás, oportuno registrar que a via dos embargos de declaração é estreita e se presta, nos termos do Código de Processo Civil, a sanar eventual omissão (falta de pronunciamento sobre matéria que deveria ter sido apreciada) , obscuridade (falta de clareza na redação do julgado) ou contradição (existência de proposições inconciliáveis entre si) , não se prestando, em regra, para a alteração do mérito da decisão embargada (Acórdão 1218/2015-TCU-Plenário, de relatoria do Ministro José Múcio Monteiro, constante da Jurisprudência Selecionada) .
8.	Além disso, os embargos declaratórios não se prestam para a rediscussão do mérito nem para reavaliação dos fundamentos que conduziram à prolação do acórdão recorrido (v.g. Acórdão 131/2015-TCU-Primeira Câmara, Ministro Bruno Dantas; 584/2011-Plenário, Ministro Valmir Campelo, 13960/2019-1ª Câmara, Ministro Benjamin Zymler) .
9.	Nesse contexto, também não procede a alegação da embargante de que "O fato e¿ que o aco¿rda¿o recorrido na¿o apontou qual o ato de ma¿-fe¿ do embargante, de sorte que na¿o se pode presumir o que na¿o consta nas premissas do decisum sob reproche", uma vez que constam do voto do Relator todas as questões suscitadas pela responsável em sede de recurso de reconsideração, novamente buscando a embargante trazer à discussão elementos de mérito do processo, como dito, incabível nessa fase processual.
Ante o exposto, VOTO no sentido de que o Tribunal conheça dos presentes embargos para, no mérito, rejeitá-los, nos termos do acórdão cuja minuta submeto à deliberação deste colegiado.
TCU, Sala das Sessões Ministro Luciano Brandão Alves de Souza, em 9 de agosto de 2022.
Ministro JOÃO AUGUSTO RIBEIRO NARDES 
Relator